行　政　法　院　判　決　　　　　　　　　　　　　八十八年度判字第三三三八號
　　原　　　告　漢泰鋼鐵廠股份有限公司
　　代　表　人　甲○○
　　被　　　告　高雄縣仁武地政事務所
右當事人間因有關稅捐事務事件，原告不服臺灣省政府中華民國八十七年八月二十四
日八七府訴二字第一六二六二四號再訴願決定，提起行政訴訟。本院判決如左︰
　　主  文
原告之訴駁回。
　　事  實
緣原告於民國（下同）八十四年十二月七日持法人合併相關證明文件，向被告申辦坐
落高雄縣仁武鄉○○段四○○地號等十一筆土地法人合併登記。經被告審查結果，原
告應補正分區使用證明、逾期部分應繳納登記罰鍰及繳納土地增值稅或提出准予記存
之證明文件。詎原告逾期未補正，致於八十四年十二月三十日為被告駁回其登記申請
。嗣原告於八十六年十月八日補齊上開文件重新向被告為登記申請。被告即依土地登
記規則第一百四十一條規定通知繳納登記罰鍰計新台幣二、○七五、一一二元。原告
不服，循序提起訴願、再訴願均遭駁回，原告仍有未服，遂向本院提起行政訴訟。茲
摘兩造訴辯意旨如次：
原告起訴意旨略謂︰依土地登記規則第一百四十一條第二項規定，土地權利變更登記
逾期申請，於計算登記費罰鍰時，對於不能歸責於申請人之期間，應予扣除。按促進
產業升級條例之規定，有關公司、解散、變更登記等手續，准予一年內辦妥，基於特
別法應優於普通法，土地權利變更登記，期間應為一年，並非一個月，又依內政部八
十四年十一月十六日第八四一五一八六號函令：認定公司合併與繼承同論，則土地權
利變更登記法定期間應為六個月，亦非一個月。又為免公司合併後因逾期申請不動產
權利變更登記受罰，依內政部八十五年五月二十日台內地字第八五七五七○號函應
給予提醒之註記，惟本件核發許可時，卻未註記，提醒原告，即有可議，卻將全部歸
責於原告，顯不合理云云，求為判決，將再訴願決定、訴願決定及原處分均撤銷等語
。
被告答辯意旨略謂︰本件罰鍰部分，依內政部八十五年五月一日年度台內地字第八
五七四六九二號函釋：「公司法人合併因需倚經濟部核准公司變更登記並核發合併後
公司執照，始得檢證申請不動產權利移轉登記，故地政事務所於計算逾期申請登記之
罰鍰時，對於該不能歸責於申請人之期間，應予扣除。」計徵，原告合計尚須繳納登
計費十二倍罰鍰，其計算方式：一八十四年六月十四日經濟部核准公司合併，八十四
年九月十三日核發公司執照，向被告申請登記八十四年十二月七日，逾期一個月。二
八十四年十二月二十日向稅捐稽徵機關申報土地增值稅，限繳日期為八十五年二月二
十日，逾期未繳納，至八十五年四月八日申請複查。逾期一個月。三八十五年四月八
日申請複查至八十王年九月七日否准記存，此期間扣除不計。四八十五年九月八日至
八十六年七月二十一日申報土地增值稅，逾十個月。合計應罰十二倍。又促進產業升
級條例規定：「有關公司合併、解散、變更登記等手續，准予一年內辦妥」，乃指向
主管機關辦理公司合併登記手續期限而言，本案既經經濟部核准並核發合併後公司執
照，其不動產登記仍應依內政部八十五年五月二十日台內地字第八五七九五七○號
函規定於一個月辦理登記，以免逾期受罰，原告所指公司合併土地權利變更登記，期
間應為六個月、一年云云，顯係曲解法令，不足採信。另本件初於八十四年十二月七
日申辦登記時，被告通知處正事項即包括法人合併案件應於一個月內提出申請，逾期
應繳納登記罰鍰一項，且本件登記罰鍰事件發生係因原告除逾期申請登記外（一倍）
，猶逾期未繳納土地增值稅，申請復查經稅捐機關否准寄存後，尚且怠於依法申報繳
納申報繳納土地增值稅延宕十二個月之久，是原告逾期受罰，均屬適法，原告稱相關
單位未於有關文件註記提醒，將逾期受罰全部歸責於伊之立論，殊有可議等語。
    理  由
按「土地權利變更登記︰︰︰，應於土地權利變更後一個月內為之。其係繼承登記者
，得自繼承開始之日起，六個月內為之。聲請逾期者，每逾一個月得處應納登記費額
一倍之罰鍰。但最高不得超過二十倍。」土地法七十三條定有明文。又依土地登記規
則第一百四十一條規定：「登記規費及罰鍰應於申請登記收件時繳納之。土地權利變
更登記逾期申請，於計算登記費罰鍰時，對於不能歸責於申請人期間，應予扣除。」
土地登記規費及其罰鍰計徵補充規定第六點：「逾期聲請土地權利變更登記者，其處
罰鍰計算方式如左：(一)法定登記期限之計算：土地權利變更登記之申請登記期限，自
登記原因發生之次日起算，︰︰︰(二)可扣除期問之計算：申請人自向稅捐稽徵機開申
報應繳稅款之當日起算，至限繳日期止及查欠稅費期間，得視為不可歸責於申請人之
期間，予以全數扣除。︰︰︰(三)罰鍰之起算：逾越法定登記期限未超過一個月者，雖
屬逾越期範圍，仍免予罰鍰，超過一個月者，始計徵登記費罰鍰。(四)駁回案件重新申
請登記罰鍰之計算：應依前三款規定重新核算：︰︰︰且前後數次罰鍰合計不得超過
二十倍。」本件原告於八十四年十二月七日持法人合併相關證明文件，向被告申辦仁
武鄉○○段四○○地號等十一筆土地法人合併登記，經被告審查結果需補正分區使用
證明、逾期部分應繳納登記罰鍰及繳納土地增值稅或提出准予記存之證明文件。原告
因逾期未補正，被告八十四年十二月三十日駁回其登記申請。原告再於八十六年十月
八日補齊上開文件向被告重新收件為登記申請。被告依土地登記規則第一百四十一條
規定通知原告繳納登記罰鍰新合幣二、○七五、一一二元。原告不服，循序提起行政
訴訟，主張：依促進產業升級條例之有關規定，土地權利變更登記，期間應為一年，
縱非如此，而依內政部八十四年十一月十六日第八四一五一八六號函令：認定公司合
併與繼承同論，則土地權利變更登記法定期間應為六個月，均非被告認定之一個月，
又為免公司合併後因逾期申請不動產權利變更登記受罰，依內政部八十五年五月二十
日台內地字第八五七五七○號函應給予提醒之註記，惟本件核發許可時，卻未註記
，提醒原告，故不能將逾期責任全部歸責於原告云云。惟查，因原告以伊與漢泰漁農
企業股份有限公司依促進產業升級條例第十三條規定向經濟部申請專案核准法人合併
，以原告為存續公司，經濟部始於八十四年六月十四日以經工八四八○○八六五號
函覆，原則同意原告等之聲請，並未表明，公司合併之土地權利變更登記得在土地權
利變更後之一年內為之，至於該函說明欄二「本案經核符合促進產業升級條例施行細
則第二十五條規定，仍請依公司法、工廠設立登記規則等有關規定，分別向主管機關
辦理解散、合併、變更登記等手續，並請自核准之日起一年內辦妥，逾期本專案合併
之核准失效。︰︰︰」，乃提醒原告應自核准之日起一年內，依公司法、工廢設立登
記規則等有關規分別向主管機關辦理解散、合併、變更登記等手續，否則逾期該專案
合併之核准失效。該函與本件土地權利變更登記無關，原告援引該函認為本件土地權
利變更登記，應優先適用促進產業升級條例之規定，土地權利變更登記期間得扣除一
年之詞，即非可採。至於內政部八十四年十一月十六日第八四一五一八六號函係在說
明「公司依據促進產業升級條例第十三條規定專案核准合併者，其申請所有權移轉登
記時，得依土地登記規則第二十八條第十五款規定，由權利人單獨申請之。」，至於
該函說明欄二之記載：「按『土地權利變更登記，應由權利人及義務人會同聲請之。
其無義務人者，由權利人聲請之。︰︰︰』為土地法第七十三條第一項所明定。另依
公司法第七十五條規定：『因合併而消滅之公司，其權利義務，應由合併後存續之公
司承受。』此即概括承受，其性質與自然人之繼承同論、司法院三十年七月十日院字
第二二一○號著有解釋。故公司依據促進產業升級條例第十三條規定專案核准合併者
，該被合併之公司既因合併而消滅，已無義務人，合併後存續之公司，依土地法第七
十三條第一項規定，自得單獨聲請土地權利變更登記。」，亦在說明公司合併所牽涉
之土地權利變更登記，由存續公司單獨聲請登記即可，並非解釋公司合併後之土地權
利變更登記得以準用土地法第七十三條中段土地權利變更登記係繼承登記者，得自繼
承開始之日起，六個月內為之規定，故原告執該函所稱「其性質與自然人之繼承同論
」之片段，主張該函認定公司合併與繼承同論，土地權利變更登記應有六個月之法定
猶豫期間之辯，亦非可取。原告復主張權利變更登記，依內政部八十五年五月二十日
台內地字第八五七五七○號函應給予提醒之註記，惟本件核發許可時，有未為註記
之疏失云云，然查該函係內政部行文經濟部，其主旨係要求該固於核發許可時應予提
醒之註記，並非責令地政機關應予註記，則被告無論有無註記之行為，均與原告應負
於法定期間內為土地權利變更登記之義務無關，是原告此主張，難認為有理由。綜上
所述，本件登記罰鍰計算方式：(一)八十四年六月十四日經濟部核准公司合併，八十四
年九月十三日核發公司執照，原告向被告申請登記八十四年十二月七日，逾期一個月
。(二)八十四年十二月二十日向稅捐稽徵機關申報土地增植稅，限繳日期為八十五年二
月二十日，逾期未繳納，至八十五年四月八日申請複查，逾期一個月。(三)八十五年四
月八日申請複查至八十五年九月七日否准記存，此期間扣除不計。(四)八十五年九月八
日至八十六年七月二十一日申報土地增值稅，逾期十個月，合計為十二個月，被告依
首揭說明，聲請逾期者，每逾一個月得處應納登記費額一倍之罰鍰之規定，處十二倍
之罰鍰，於法並無不合，訴願決定及再訴願決定遞予維持，亦無違誤，原告起訴意旨
並無理由，應予駁回。
據上論結，本件原告之訴為無理由，爰依行政訴訟法第二十六條後段，判決如主文。
中    華    民    國     八十八      年      八      月     二十六      日
                    行 政 法 院 第 二 庭
                                審 判 長 評  事      陳  石  獅
                                         評  事      彭  鳳  至
                                         評  事      黃  合  文
                                         評  事      林  茂  權
                                         評  事      王  立  杰
右  正  本  證  明  與  原  本  無  異
                                         法院書記官  王  福  瀛
中    華    民    國     八十八      年      八      月     二十六      日
